【裁判字號】    92,訴,325
【裁判日期】    920526
【裁判案由】    殺人未遂
【裁判全文】
臺灣板橋地方法院刑事判決                          九十二年度訴字第三二五號
    公  訴  人  臺灣板橋地方法院檢察署檢察官
    被      告  乙  ○
    指定辯護人  甲○公設辯護人  彭宏東
右列被告因殺人未遂案件，經檢察官提起公訴（九十一年度偵字第二二七二六號），
甲○判決如左：
    主      文
乙○當場激於義憤，使人受重傷，處有期徒刑壹年貳月。緩刑肆年，緩刑期內付保護
管束。
    事      實
一、緣丙○○（已於民國九十一年十月十七日自殺死亡）、丁○○與乙○係父子、母
    子關係，丙○○平日施用毒品後，常無故毆打丁○○及乙○，母子二人長期生活
    於暴力陰影之中。丙○○於九十一年十月九日某時，向丁○○索取金錢欲購買毒
    品，因遭丁○○拒絕，前往臺北縣樹林市○○街，砸毀丁○○工作所擺設之攤位
    ，丁○○及乙○不敢回家，至丁○○之妹劉素真住處居住。丁○○於同年十月十
    一日上午由其姐劉素琴及先生陪同返家，見丙○○情緒不穩，且持棍棒及西瓜刀
    等兇器破壞家具，丁○○等人趕緊逃離。丙○○於是打電話給丁○○之親戚，恐
    嚇其等不准收留丁○○母子，否則將危害其生命，丁○○惟恐其親戚遭受牽累，
    與乙○於同日下午四時許（公訴人誤載為九十一年十一月十六日）返回臺北縣板
    橋市○○路○段一六０巷八之一號二樓住處，欲勸說丙○○。丙○○於同日下午
    四時四十五分許，見丁○○、乙○返家，即持西瓜刀一把（未扣案）欲砍殺丁○
    ○，乙○見狀當場激於義憤，上前與丙○○發生扭打，並搶下丙○○手中之西瓜
    刀，丙○○繼續撲向乙○欲奪刀，乙○恐西瓜刀遭奪取，為防衛自己及母丁○○
    之身體與生命而排除目前之侵害，以超過必要程度之方法，基於重傷害之犯意，
    持上開西瓜刀對丙○○揮砍，致丙○○受有左側顏面巨大扯落性裂傷、左肘深度
    裂傷、肱骨開放性骨折及右上臂裂傷併大量出血性休克，經送醫急救後始幸免於
    難，惟仍受有重大難治之傷害。
二、案經臺北縣政府警察局板橋分局報請臺灣板橋地方法院檢察署檢察官偵查起訴。
    理      由
一、訊據被告乙○對於右揭時、地，與其父即被害人丙○○發生扭打，搶下其手中之
    西瓜刀後，對被害人揮砍，致被害人受有左側顏面巨大扯落性裂傷、左肘深度裂
    傷、肱骨開放性骨折及右上臂裂傷併大量出血性休克等傷害之情坦承不諱，且有
    私立亞東紀念醫院診斷證明書一紙在卷可稽，此部分被告之自白應屬可信。次查
    ，公訴意旨雖以：前開診斷證明書所載，被害人受傷部位係頭部要害，其手部所
    受之傷應係阻擋被告砍殺所造成，被告持西瓜刀砍殺被害人頭部要害，顯有殺人
    犯意，因認被告涉有殺人未遂罪嫌云云。惟訊之被告則堅絕否認有何殺人未遂之
    犯行，辯稱：事發前一天下午四點多，父親向母親要錢，媽媽不肯，後來就出去
    擺攤子，我父親晚上拿棍子去砸攤子，這是我於晚上去收攤時才知道的，我母親
    前往警察局報案，我媽因為害怕，我就和她住到我阿姨家；隔天早上，我母親回
    家換衣服，拿錢給我爸爸吃飯，她一進門，我爸爸就像發瘋一樣，拿起棍子敲壞
    電視、家具，我媽媽趕緊聯絡二阿姨，當時我爸爸已經服食了迷幻藥，並且開始
    拿刀割沙發，把玻璃、地板都打壞了，二阿姨就帶我媽離開，當時我是在四阿姨
    家，這是我事後聽到媽與二阿姨講的，他們後來到板橋分局沙崙派出所和社會局
    報案，警察來看時也沒辦法處理。我父親還打電話到每個阿姨家，揚言如果不交
    出我媽媽，要以他一個人的命抵他們的命，我與媽媽怕牽累阿姨他們，就決定回
    家跟爸爸商量，才回到家，我爸爸就從沙發爬起來，拿起西瓜刀說道：「你們回
    家，我要讓你們死！」等語，就持刀砍向媽媽，媽媽跌倒在地，我就過去搶刀，
    奪下刀子，爸爸繼續撲向我，我怕刀子被他搶走會傷害我和媽媽，一時失去理智
    ，就揮刀反擊，我忘記砍了他幾刀，直到他坐到沙發時，我就趕快跑走，將刀子
    棄置現場等語。按刑法殺人罪之成立，必行為人有使人喪失生命之故意，並實施
    殺害之行為，方足當之，是刑法殺人未遂罪與傷害罪之區別，端在以加害人於行
    為之初有無戕害他人生命之故意為斷，迭經最高法院揭有判例足資參照。至殺人
    犯意之存否，固係隱藏於行為人內部主觀之意思，被害人傷痕之多寡、受傷處所
    是否即為致命部位、傷勢輕重程度、加害人下手情形、所用兇器為何，並與被害
    人曾否相識，有無宿怨等情，雖不能執為區別殺人未遂與傷害之絕對標準，然仍
    非不得盱衡審酌事發當時情況，觀其行為動機，視其下手情形、用力輕重、刺向
    部分之手段，佐以其所執兇器、致傷結果、與被害人之關係暨行為後之情形等予
    以綜合觀察論斷。復查：
（一）證人即被告之母丁○○到庭證稱：「被害人向我要錢買毒品，我不肯給，他就
      來砸我的攤子，大姐勸我不要回去，我隔了兩天即十一日早上才回家，回家後
      看見被害人一直砸東西，又一直罵我，我勸阻他也不聽，還拿西瓜刀割沙發、
      敲地磚，又吃了很多迷幻藥，我姐姐過來勸他，看到情況不對勁，就趕緊逃開
      ，並到派出所及社會局報案。事發當時是我兒子陪我回去，被害人拿刀揮向我
      們，並揚言要殺死我們，我兒子搶下刀子以後，被害人還撲向我兒子，我看見
      他們相互拉扯，可能是在中間過程中導致被害人受傷。：：：被害人是我的先
      生，被告是我的兒子，我兒子不是故意的，是我先生本身很壞，我們好言相勸
      他都不聽，我認為被告是無辜的，如果當時沒有搶下刀子，可能我們早就沒命
      。」等語（見九十二年三月三日訊問筆錄）。另證人即被告之阿姨劉素真到庭
      證稱：「被害人於九十一年十月九日到我姐姐丁○○在樹林的攤位，搗毀他的
      攤子，我就去幫忙收拾並且報警，警察叫他們母子不要回家，以保安全，於是
      我帶他們到我家住。隔日下午，丁○○回家換衣服，出攤做生意，被害人於十
      月十一日打電話到我家，要我找出他們，否則要殺害我全家，被害人以前就經
      常恐嚇我。那時被告及丁○○可能已經過去社會局，下午回來時，我們打了電
      話到沙崙派出所報案，我勸丁○○跟被害人好好談，我沒有跟他們回去，我不
      曉得後來發生什麼事。被害人被砍時，我並不在場，是被告載著他媽媽到我家
      ，要我趕快打電話叫救護車救他爸爸，並且表示要自首，當時被告身上都是血
      ，我才知道出事了。被害人吸毒以後，時常打他們母子，還會打電話威脅我。
      」等語。又證人劉素琴到庭證稱：「我於十月九日接獲通知到丁○○的攤子，
      幫他收拾，他先生後來又拿著鐵棒砸攤位，他情緒有點失控，我勸他也沒用。
      後來丁○○到警察局，我也到警察局陪他，丁○○及被告當天到劉素真家裡住
      ，隔天發生什麼事我也不知道，十月十一日早上我又接到丁○○的電話，我與
      先生一起去他家，發現地板、家具都已經被敲壞，椅子也被刀子割破，被害人
      拿著一包藥，說如果把藥吃下去，事情就不可收拾了，並且恐嚇說如果我們繼
      續管，他就要殺人了。我就帶走丁○○，並且報警。丁○○後來到社會局去，
      然後再去找大伯，之後發生的事我就不知道了，被害人被砍殺時，我不在場。
      」等語（均見甲○九十二年五月十二日審判筆錄）。互核被告與證人丁○○、
      劉素真、劉素琴之證述均相符，被告所辯，尚無瑕疵可指。
（二）被害人丙○○於九十一年十月九日，在臺北縣樹林市○○街，毀損證人丁○○
      販售女性內衣用品之攤架，並以暴力毆打被害人之情，業經證人丁○○、劉素
      真、劉素琴到庭證述甚詳，且有臺北縣政府警察局板橋分局九十二年四月七日
      板警刑字第０九二０００六九七八號函在卷可稽。參以被害人告有違反毒品危
      害防制條例之前科，有臺灣高等法院被告全國前案紀錄表一份在卷可憑，被告
      供稱父親丙○○平日吸毒後常毆打其母子，案發前二天因向其母丁○○索取金
      錢未成，憤而砸毀其攤架等語，尚所依據，堪以採信。又被告之住處於案發後
      ，其地板佈滿碎玻璃，電視、音響、家俱等物品砸毀、摔落在地上，客廳沙發
      被刀割破，牆壁以噴漆寫以「大惡人乙○、打毒品、毒打」等字，有現場勘查
      照片十六幀附卷可稽（見偵查卷第廿一至廿八頁），是被告供述其母丁○○於
      十月十一日上午由其證人劉素琴及先生陪同返家，當時丙○○情緒不穩，且持
      棍棒及西瓜刀等兇器破壞家具之情，亦有所據，足堪認定。按刑法上所謂當場
      激於義憤而傷害人，係指被害人之行為違反正義，在客觀上足以激起一般人無
      可容忍之憤怒，而當場實施傷害者而言（最高法院二十四年上字第二二四六號
      判例可資參照）。本件被告見被害人持刀砍殺其母丁○○，始激起憤怒反擊而
      砍傷被害人，揆諸前開說明，被告主觀上具備義憤傷害之故意。
（三）被害人丙○○於九十一年十月十一日遭被告乙○砍傷後，於當日下午五時二十
      分許，由救護車送至亞東紀念醫院急診，當時被害人大量出血、意識迷糊，經
      檢查診斷為左側面額自耳至口整片剝離傷、左肘斷裂傷、肱骨開放性骨折僅肘
      側肌膚相連，經急診輸血急救送至手術室顯微手術治療後，轉至加護病房觀察
      治療，被害人傷勢穩定後，未與醫護人員合作，未治癒且未經醫囑即自行出院
      等情，有亞東紀念醫院九十二年三月十九日亞歷第０九二六四一０五三四號函
      在卷可稽，可見被告受傷程度已達刑法第十條第四項第四款（毀敗一肢以上之
      機能）及第六款（其他於身體或健康有重大不治或難治之傷害）所定之情形。
      查被害人之傷勢固屬嚴重，惟被告及其母丁○○於九十一年十月十一日下午四
      時四十五分許返抵家門，即遭被害人持西瓜刀一把砍殺，被告欲保護其母而與
      被害人發生扭打，並奪下被害人手中之西瓜刀，然被害人繼續撲向被告欲奪刀
      之情，為被告及證人供述明確，已如前述。是被害人之西瓜刀雖遭被告奪下，
      然被害人繼續撲向被告欲奪刀，倘被告手上之西瓜刀再遭被害人搶回，依被害
      人當時失去理智之精神狀態及瘋狂之攻擊舉動，必然繼續加害被告及證人丁○
      ○，被告為防衛自己及母丁○○之身體、生命以排除眼前之侵害，持刀揮砍被
      害人，實屬出於本能之不得已之手段，被告當時是否有殺人之犯意，仍有探究
      之餘地。且被告與其母丁○○於九十二年十月十一日下午返家之目的在於勸說
      被害人理性對待家人、親戚，而被害人遭砍傷之西瓜刀，原係被害人持有破壞
      家俱之用，並非被告所有，足見被告於案發當天前往被害人住處，應無殺人之
      動機、目的。又被告惟恐西瓜刀再度遭被害人奪回，始向被害人揮砍，已如前
      述，是被害人所受傷害，應係其撲向被告，被告基於防衛向被害人揮砍，導致
      手肘斷裂、左臉遭削剝離，被告並未刻意朝被告之頭部猛砍，故公訴人以被害
      人頭部係要害部位，而手部所受傷害應係阻擋被告砍殺所造成，因此認為被告
      顯有殺人犯意云云，未考量被害人之狀況、被告與被害人關係及被告有無殺人
      動機等因素，遽認被告有殺人犯意，要嫌速斷，尚有未洽。從而，當被害人撲
      向被告，被告持西瓜刀對被害人正面揮砍，將使被告之四肢機能受損、顏面受
      有重大或難治之傷害，應有所預見，故被告主觀上應僅有重傷害之故意，尚無
      殺人犯意。
（四）綜上所述，本件事證明確，被告當場激於義憤，使人受重傷害之犯行堪以認定
      ，應予依法論科。
二、按刑法上所謂當場激於義憤而傷害人，係指被害人之行為違反正義，在客觀上足
    以激起一般人無可容忍之憤怒，而當場實施傷害者而言（最高法院二十四年上字
    第二二四六號判例可資參照）。本罪之被害客體，並無所限制，縱為其直系血親
    尊親屬，亦包括在內，至於刑法第二百八十條之傷害直系血親尊親屬罪，並不包
    括刑法第二百七十九條之義憤傷害罪，蓋以直系血親尊親屬之行為若屬不義而足
    以引起公憤，則直系血親卑親屬，激於義憤而犯之，不應予以加重處罰。核被告
    乙○所為，係犯刑法第二百七十九條、第二百七十八條第一項之義憤重傷害罪，
    公訴人認被告所為係犯刑法第二百七十三條第二項、第一項之義憤殺人未遂罪，
    容有未洽，惟其認定之事實與被告前揭犯行，其社會基本事實同一，應由甲○逕
    行變更起訴法條。又按刑法第二十三條所規定之正當防衛，係以對於現在不法之
    侵害，而出於防衛自己或他人權利之行為即足當之，所稱不法之侵害，只須客觀
    上有違法之行為，即可以自力排除其侵害而行使防衛權，且不以侵害之大小與行
    為之輕重而有所變更；又侵害之是否為現在，應以其侵害之是否尚在繼續中，可
    否即時排除為準，苟其侵害狀態尚在繼續中而被害人仍有受侵害之危險，而可以
    即時排除者，仍不失為現在之侵害。本件被害人於前揭時、地，見被告及證人丁
    ○○返家，即持西瓜刀一把欲砍殺證人丁○○，被告見狀當場基於義憤，上前與
    被害人發生扭打，並搶下被害人手中之西瓜刀等情，已認定如前述，可認被告正
    受不法侵害，雖被告將被害人手中之西瓜刀奪下後其侵害雖暫時解除，但被害人
    繼續撲向被告欲奪刀，當時被告仍有受侵害之危險，應認其受侵害狀態尚在繼續
    中，仍不失為「現在之侵害」。因此，被告持刀往撲向自己之被害人揮砍，可認
    係出於防衛自己及其母丁○○之權利而排除侵害之行為，從而被告辯稱其所為係
    出於正當防衛云云，應可採取。惟查，被告既已搶下被害人之西瓜刀，被害人當
    時已手無寸鐵，僅以徒手為之，被告為防衛自己權利之行為，竟持刀對被害人正
    面猛力反擊之，依其使用之方法，其防衛行為顯然超過必要程度而過當，至為瞭
    然，依刑法第二十三條但書規定，減輕其刑。爰審被告行使正當防衛而反擊之犯
    罪動機、目的、持西瓜刀對被告猛揮之手段、對被害人造成之損害，及其智識程
    度、生活狀況、與被害人之關係、對社會之危害程度等一切情狀，量處如主文所
    示之刑，以示懲儆。又被告前未曾受有期徒刑以上刑之宣告，有臺灣高等法院被
    告全國前案紀錄表及臺灣高等法院檢察署刑案紀錄簡覆表各一份在卷可稽，其因
    父親即被害人丙○○平日施用毒品後動軋對家人施以暴力、脅迫，長期生活於家
    庭暴力之恐懼中，案發前二天，見被害人砸毀其母親工作之攤架，當天返家欲勸
    說時，又見被害人持刀欲砍殺其母親，當場激於義憤始加以反擊，一時短於思慮
    ，觸犯刑章，犯罪後對其傷害犯行坦承不諱，歷經此次偵審程序併科刑判決後，
    當已知所警惕，信無再犯之虞，是甲○認對其前開宣告之刑，以暫不執行為適當
    ，爰依刑法第七十四條第一款之規定併予宣告緩刑四年，以勵自新。惟為確實使
    被告有正確之法律觀念並提供必要之協助及督促，且依其所犯情節認有加以追蹤
    觀護之必要，亦併依刑法第九十三條第一項之規定，宣告緩刑期內付保護管束，
    俾由地方法院檢察署之觀護人予以適當之督促，並發揮附條件緩刑制度之立意及
    避免短期自由刑執行所肇致之弊端，以觀後效。末查，被告行兇所用之西瓜刀一
    把，並未扣案，且非被告所有，亦非屬違禁物，業據被告供明在卷，故不宣告沒
    收，併此敘明。
據上論斷，應依刑事訴訟法第二百九十九條第一項前段、第三百條，刑法第二百七十
九條前段、第二百七十八條第一項、第二十三條但書、第七十四條第一款、第九十三
條第一項，判決如主文。
本案經檢察官李海龍到庭執行職務
中      華      民      國      九十二      年     五     月    廿六    日
                                      臺灣板橋地方法院刑事第六庭
                                          法    官  侯  志  融
右正本証明與原本無異
如不服本判決應於送達後十日內向甲○提出上訴狀
                                          書 記 官  吳  進  安
中      華      民      國      九十二      年     五     月    廿八    日
附錄本案論罪科刑法條全文：
刑法第二百七十八條
使人受重傷者，處五年以上十二年以下有期徒刑。
犯前項之罪因而致人於死者，處無期徒刑或七年以上有期徒刑。
第一項之未遂犯罰之。
刑法第二百七十九條
當場激於義憤犯前二條之罪者，處二年以下有期徒刑、拘役或一千元以上罰金。但致
人於死者，處五年以下有期徒刑。


司法院資訊處製作；財團法人民間司法改革基金會備份。
